【裁判字號】    95,簡,474
【裁判日期】    951107
【裁判案由】    醫療法
【裁判全文】
臺北高等行政法院判決
                                     95年度簡字第00474號
原      告  甲○○
訴訟代理人  林聖鈞律師
被      告  臺北市政府衛生局
代  表  人  宋晏仁（局長）
訴訟代理人  乙○○
上列當事人間因醫療法事件，原告不服臺北市政府中華民國95年
4 月19日府訴字第09578141800 號訴願決定，提起行政訴訟。本
院判決如下：
    主  文
原告之訴駁回。
訴訟費用由原告負擔。
    事實及理由
一、事實概要：
    原告係「敦南諾貝爾眼科診所」負責醫師，該診所委託柏克
    萊公關顧問有限公司（下稱柏克萊顧問公司）向人人廣播股
    份有限公司（下稱人人廣播公司）託播廣告，並由支援醫師
    張朝凱於民國（下同）94年8 月9 日7 時45分至9 時及8 月
    12日8 時30分至9 時在好事電臺—好事989 好事聯播網（FM
    98.9）「好事新鮮早報」宣播2 則醫療廣告，內容略以「大
    家好，我是諾貝爾眼科機構張朝凱醫師…雷射近視手術配合
    前導波紅膜定位系統，可以矯正高境像差讓您的視力品質更
    有保障。諾貝爾眼科視力矯正專線00－00000000…。」案經
    民眾檢舉，復經被告分別於94年9 月14日訪談人人廣播公司
    委任之代理人陳蔚菁、94年9 月27日訪談張朝凱醫師委任之
    代理人林聖鈞、94年10月12日訪談原告委任之代理人林靖芳
    ，並製作談話紀錄後，核認系爭2 則醫療廣告內容，違反醫
    療法第85條規定，乃依同法第103 條規定，分別以94年10月
    21日北市衛醫護字第09437575400 號及第00000000000 號等
    2 件行政處分書，各處原告新臺幣（下同）50,000元罰鍰。
    原告針對94年10月21日北市衛醫護字第00000000000 號行政
    處分書部分不服，經提起訴願，遭臺北市政府95年4 月19日
    府訴字第09578141800 號訴願決定駁回，就罰鍰部分仍然不
    服，遂提起本件行政訴訟。
二、兩造聲明：
  (一)原告聲明：訴願決定及原處分均撤銷。
  (二)被告聲明：駁回原告之訴。
三、兩造之爭點：
    原告於電台廣播廣告之內容是否違反醫療法第85條？設若違
    法，則原告究係以一行為或數行為違法？
  (一)原告主張之理由：
    1.原告未違反醫療法第85條第1 項規定：
      (1)按「醫療廣告，其內容以下列事項為限：一、醫療機構
        之名稱、開業執照字號、地址、電話及交通路線。二、
        醫師之姓名、性別、學歷、經歷及其醫師、專科醫師證
        書字號。三、全民健康保險及其他非商業性保險之特約
        醫院、診所字樣。四、診療科別及診療時間…. 」醫療
        法第85條第1 項定有明文，本規定係規範醫療機構從事
        廣告行為時其「內容」應遵循之事項。
      (2)被告機關認定原告於94年8 月12日在好事廣播電臺好事
        聯播網宣播廣告之內容涉有逾越法定標準情事，惟查，
        該宣播之內容略為「我是張醫師…，可以矯正高境像差
        讓您的視力更有保障…眼科視力矯正專線02-2370 …」
        原告向來恪遵醫療廣告管理規定，廣告中僅提及醫療機
        構、電話等資訊，原告悉以上開規定所允許之事項作為
        廣告內容，此有被告自錄之錄音帶可稽。被告於行政處
        分書中僅泛言原告違反醫療法第85條規定，核原告所為
        ，並未違反上開規定。
    2.醫療法第85條第2 項規範廣告宣播前應申請核准，每一廣
      告僅需申請1次核准，可為不限次數之播送：
      (1)醫療法第85條第2 項規定：「利用廣播、電視之醫療廣
        告，在前項內容範圍內，得以口語化方式為之。但應先
        經所在地直轄市或縣（市）主管機關核准。」其規範目
        的乃要求醫療機構透過廣播電視廣告前，每一廣告，應
        向主管機關申請審查許可。
      (2)本件原告之廣告託播行為，係由原告委託訴外人柏克萊
        顧問公司辦理，再由柏克萊顧問公司委託人人廣播公司
        製作廣告帶，並商定於好事聯播網之廣告時段播出，此
        有託播契約及廣告託播單可稽。惟查，因柏克萊顧問公
        司之作業疏忽，未及於廣告播出前向主管機關完成核准
        程序。
      (3)查，每一醫療廣告帶製作完成，於開始廣播或電視播送
        行為前，其內容應經主管機關審查核准，於不變更同一
        廣告內容之前提下，可於不同時段為不限次數之播送行
        為，播送前只需1 次之申請核准，即符合醫療法第85條
        第2 項規範之意旨。若廣告內容未事先經主管機關核准
        ，縱於不同時段為數次播送行為之情事，概念上應僅係
        出於一行為，即「1 次」未經核准行為，而非「數次」
        未經核准行為。
    3.原告未於廣告宣播前申請核准，僅係「一」違法行為，不
      應以之為「數」行為而為數次處分行為：
      (1)原告之廣告因於申請核准前即在廣播電台進行播送，經
        被告於94年8 月9 日及8 月12日分別側錄，被告遂援引
        行政院衛生署衛署醫字第86016136號函釋：「違規醫療
        廣告處理原則：一、違規廣告之處理：以每日為一行為
        …」認定原告於94年8 月9 日及8 月12日為數次未經事
        前申請核准違規廣告行為，進而分別以94年10月21日北
        市衛醫護字第09437575400 號函以及94年10月21日北市
        衛醫護字第00000000000 號函，論處原告各50,000元之
        罰鍰處分。依上開說明，原告於上開日期所據以播送之
        廣告帶為同一廣告內容，應僅係「1 次」未完成事前核
        准之行為而分別於不同時段播出，並非「數次」未經事
        前核准之違規廣告行為。
      (2)被告所援引法令依據，應係補充醫療法第85條第1 項規
        定之不足，申言之，上開行政院衛生署衛署醫字第8601
        6136號函釋，係為計算醫療廣告「內容」違規之次數而
        發布之行政規則，不適用於醫療法第85條第2 項醫療廣
        告「事前應經核准」之場合，此觀諸該函釋：「違規醫
        療廣告處理原則：一、違規廣告之處理：以每日為一行
        為，同日刊登數種報紙，以每報為一行為，每一行為應
        處一罰」即明，係以「內容違規而刊載於報章之醫療廣
        告」為適用之對象，進而認定每日為一行為；顯不適用
        於「未經核准而播送於廣播電視之醫療廣告」，原處分
        顯然引據失當，而有適用法令錯誤之情事。
      (3)再者，原告之醫療廣告事前是否經核准，應為有或無之
        問題，申言之，有經核准可為播送，未經核准就該予以
        處分，並無未經核准應依附播送次數計算違規次數之問
        題，被告以播送次數計算非但誤解法規範，更有牴觸法
        治國家法律保留原則之虞。
      (4)本件行政上可責者係廣告人未事前申請核准。原告僅「
        一」未事前申請核准行為，違反醫療法第85條第2 項規
        定，論以一個行政處分即為已足。被告不應曲解醫療法
        及行政規則，擅自以播送日數作為基礎，判定原告為「
        2 」次未經核准行為，事實認定亦屬有誤。有鑑於此，
        94年10月21日北市衛醫護字第00000000000 號函之罰鍰
        處分，被告無論就行為之判定、行為次數之認定、法令
        之適用皆有悖於醫療法第85條第2 項之規範目的，原處
        分違法，應予撤銷。
    4.原處分迴避說明理由義務，應予撤銷：行政處分限制人民
      權利者，應以書面並敘明理由為之，行政程序法第96條、
      第97條定有明文；另外，適用醫療法第85條規定之情節，
      尚應依醫療廣告之「內容」或「是否應經事前核准」而分
      別適用不同款項，不同款項下亦有相關函釋。查，被告之
      行政處分書僅概括泛言原告違反前揭規定，然據以認定原
      告違反法律之理由諸如原告究係醫療廣告「內容」違反逾
      越法定範圍？抑或未事前申請核准？卻未為清楚說明原告
      究係該當於何一規定。有鑑於此，被告迴避說明理由義務
      至為顯然，已違反正當行政程序之要求，且衡諸上段說明
      ，被告做成處分之行政調查過程，認定事實有誤，以致理
      由不備並影響本件處分合法性，該處分應予撤銷。
  (二)被告主張之理由：
    1.醫療法第9 條規定：「醫療廣告，係指利用傳播媒體，宣
      傳醫療業務，以達招徠患者醫療為目的之行為」、同法第
      85條第1 項規定：「醫療廣告，其內容以左列事項為限：
      1.醫療機構之名稱、開業執照字號、地址、電話及交通路
      線。2.醫師之姓名、性別、學歷、經歷及其醫師、專科醫
      師、優生保健醫師證書字號。3.公務人員保險、勞工保險
      及其他非商業性保險之特約醫院、診所字樣。4.診療科別
      、病名及診療時間。5.開業、歇業、停業、復業、遷移及
      其年、月、日。6.其他經中央衛生主管機關公告容許登載
      或播放事項。」、第86條規定：「醫療廣告，不得以左列
      方式為之：1.假借他人名義為宣傳。2.利用出售或贈與醫
      療刊物為宣傳。3.以公開祖傳秘方或公開答問為宣傳。4.
      摘錄醫學刊物內容為宣傳。5.藉採訪或報導為宣傳。6.與
      違反前條規定內容之廣告聯合或並排為宣傳。7.以其他不
      正當方式為宣傳。」、第103 條規定：「違反…第61條…
      第85條、第86條之規定或擅自變更核准之廣告內容者，處
      新臺幣5 萬元以上25萬元以下罰鍰。」、第115 條規定，
      本法所定之罰鍰，於私立醫療機構，處罰其負責醫師。又
      行政院衛生署86年3 月26日衛署醫字第86016136號函釋：
      「違規醫療廣告處理原則1.違規廣告之處理：以每日為一
      行為，同日刊登數種報紙，以每報為一行為，每一行為應
      處一罰。2.違規廣告次數之認定：以處分之次數計算，但
      同日刊登數種報紙或同日刊登（播）於報紙、有線電視、
      電腦網際網路之違規行為，若其廣告內容相同者，以1 次
      計算；後處分之違規行為發生於前處分書送達之前者，不
      予計次。3.違規廣告處罰額度，第1 次…4.違規廣告之處
      罰對象…以醫療機構名義刊登者，處罰該醫療機構。違規
      醫療廣告刊登地址及電話者，經循址查明該址係醫療機構
      者，以該醫療機構刊登廣告處理。」臺北市政府依據行政
      程序法第15條及臺北市政府組織自治條例第2 條第2 項規
      定，以臺北市政府94年2 月24日府衛企字第09404404400
      號公告修正臺北市政府主管衛生業務委任事項，自即日起
      生效。公告事項修正後臺北市政府以90年8 月23日府秘二
      字第9010798100號函公告略以：「醫療法中有關本府權限
      事項，委任本府衛生局，以該局名義執行之，並自90年9
      月1 日起生效。」
    2.查原告之敦南諾貝爾眼科診所，於事實欄所述宣播醫療廣
      告之違規事實，有被告機關東區稽查分隊94年8 月9 日及
      94 年8月12日自錄錄音帶內容及被告機關94年9 月14日訪
      談人人廣播公司委任之代理人陳蔚菁、94年9 月27日訪談
      張朝凱醫師委任之代理人林聖鈞、94年10月12日訪談原告
      委任之代理人林靖芳談話紀錄等影本附卷可稽，且訪談紀
      錄中均自承系爭廣告係原告委託柏克萊顧問公司向人人廣
      播公司託播廣告，廣告內容宣播前亦未申請廣告核准，是
      其違規事證明確，足以認定，原處分自屬有據。至原告主
      張系爭廣告內容僅出於1 次之託播行為而連續數日播送，
      並非數次託播行為未申請事前審查、援引「違規醫療廣告
      處理原則」係屬違法及相關法律之理由未能清楚說明等節
      。依前揭行政院衛生署86年3 月26日衛署醫字第86016136
      號函釋：「違規醫療廣告處理原則：一、違規廣告之處理
      ：以每日為一行為，同日刊登數種報紙，以每報為一行為
      ，每一行為應處一罰。…」，查原告所為違規醫療廣告係
      不同日連續宣播，被告機關依違規醫療廣告播出之次數認
      定原告之違規行為個數而分別予以處罰，依法並無不合。
      次按行政規則，係指上級機關對下級機關，或長官對屬官
      ，依其權限或職權為規範機關內部秩序及運作，所為非直
      接對外發生法規範效力之一般、抽象之規定；行政規則包
      括上級機關為協助下級機關或屬官統一解釋法令、認定事
      實及行使裁量權，而訂頒之解釋性規定及裁量基準，行政
      程序法第159 條第1 項、第2 項第2 款分別定有明文。又
      主管機關基於職權因執行特定法律之規定，得為必要之釋
      示，以供本機關或下級機關所屬公務員行使職權時之依據
      ，司法院釋字第407 號著有解釋。是主管機關基於職權因
      執行特定法律之規定，自得為必要之釋示，以供本機關或
      下級機關所屬公務員行使職權、認定事實、適用法律之準
      據。而行政院衛生署為醫療法之中央主管機關，為統一該
      法條關於「違規醫療廣告」處理原則，基於執行法律之職
      權，以86年3 月26日衛署醫字第86016136號函釋之「違規
      醫療廣告處理原則」，以供該署或下級機關所屬公務員行
      使職權時之依據，其目的即在規範違規廣告之處理、違規
      廣告次數之認定等情形，被告機關自當遵循。另被告機關
      行政處分書內容業依事實欄所述宣播醫療廣告之違規事實
      及94年10月12日訪談原告委任之代理人林靖芳之談話紀錄
      ，援引醫療法第85條及第103 條規定而據以處分，已具體
      敘明違規事實、處分理由及適用法條，並無理由不備之情
      形。是起訴所辯各節，容有誤解，委難採憑。從而，被告
      機關審認系爭醫療廣告違反醫療法第85條規定，乃依同法
      第103 條規定，依前揭解釋函，原告所為係不同日刊登2
      則廣告，分別處以罰款50,000元，依法並無不合。
四、本院之判斷：
  (一)按醫療法第9 條規定：「本法所稱醫療廣告，係指利用傳播
    媒體或其他方法，宣傳醫療業務，以達招徠患者醫療為目的
    之行為。」第11條規定：「本法所稱主管機關：在中央為行
    政院衛生署；在直轄市為直轄市政府；在縣（市）為縣（市
    ）政府。」第85條第1 、2 項規定：「醫療廣告，其內容以
    下列事項為限：一、醫療機構之名稱、開業執照字號、地址
    、電話及交通路線。二、醫師之姓名、性別、學歷、經歷及
    其醫師、專科醫師證書字號。三、全民健康保險及其他非商
    業性保險之特約醫院、診所字樣。四、診療科別及診療時間
    。五、開業、歇業、停業、復業、遷移及其年、月、日。六
    、其他經中央主管機關公告容許登載或播放事項。」「利用
    廣播、電視之醫療廣告，在前項內容範圍內，得以口語化方
    式為之。但應先經所在地直轄市或縣（市）主管機關核准。
    」第103 條第1 項第1 款規定：「有下列情形之一者，處新
    臺幣5 萬元以上25萬元以下罰鍰：一、違反…第85條…規定
    或擅自變更核准之廣告內容。」第115 條規定：「本法所定
    之罰鍰，於私立醫療機構，處罰其負責醫師。但依第107 條
    有併處行為人為同一人者，不另為處罰。」同法施行細則第
    4 條規定：「本法第8 條（修正前）所稱傳播媒體，指廣播
    、電視、錄影節目帶、新聞紙、雜誌、傳單、海報、招牌、
    牌坊、電影片及其他傳播方法。」行政院衛生署86年3 月26
    日衛署醫字第86016136號函釋：「違規醫療廣告處理原則：
    一、違規廣告之處理：以每日為一行為，同日刊登數種報紙
    ，以每報為一行為，每一行為應處一罰。二、違規廣告次數
    之認定：以處分之次數計算，但同日刊登數種報紙或同日刊
    登（播）於報紙、有線電視、電腦網際網路之違規行為，若
    其廣告內容相同者，以1 次計算…。」臺北市政府94年2 月
    24日府衛企字第09404404400 號公告：「公告修正本府90年
    8 月23日府秘二字第9010798100號公告有關本府主管衛生業
    務委任事項，自即日起生效。…公告事項：修正後本府90年
    8 月23日府秘二字第9010798100號公告略以：『…六、本府
    將下列業務委任本府衛生局，以該局名義執行之：…（十）
    醫療法中有關本府權限事項。…』」
  (二)查本案原告係臺北市「敦南諾貝爾眼科診所」負責醫師，該
    診所於事實欄所述宣播醫療廣告之違規事實，有被告東區稽
    查站94年8 月9 日及94年8 月12日自錄錄音帶內容及被告94
    年9 月14日訪談人人廣播公司委任之代理人陳蔚菁、94 年9
    月27日訪談張朝凱醫師委任之代理人林聖鈞、94年10月12日
    訪談原告委任之代理人林靖芳談話紀錄等影本附卷可稽，且
    訪談紀錄中均自承系爭廣告係原告委託柏克萊顧問公司向人
    人廣播公司託播廣告，廣告內容宣播前亦未申請廣告核准，
    是其違規事證明確，堪以認定。
  (三)至原告主張系爭廣告內容僅出於1 次之託播行為而連續數日
    播送，並非數次託播行為未申請事前審查云云。然依前揭行
    政院衛生署86年3 月26日衛署醫字第86016136號函釋：「違
    規醫療廣告處理原則：一、違規廣告之處理：以每日為1 行
    為，同日刊登數種報紙，以每報為1 行為，每一行為應處一
    罰。…。」查原告所為違規醫療廣告係不同日連續宣播，被
    告依違規醫療廣告播出之次數，認定原告之違規行為個數而
    分別予以處罰，依法並無不合。
  (四)原告復稱：被告援引「違規醫療廣告處理原則」係屬違法云
    云。惟查：按行政規則，係指上級機關對下級機關，或長官
    對屬官，依其權限或職權為規範機關內部秩序及運作，所為
    非直接對外發生法規範效力之一般、抽象之規定；行政規則
    包括上級機關為協助下級機關或屬官統一解釋法令、認定事
    實及行使裁量權，而訂頒之解釋性規定及裁量基準，行政程
    序法第159 條第1 項、第2 項第2 款分別定有明文。又主管
    機關基於職權因執行特定法律之規定，得為必要之釋示，以
    供本機關或下級機關所屬公務員行使職權時之依據，司法院
    釋字第407 號著有解釋。是主管機關基於職權因執行特定法
    律之規定，自得為必要之釋示，以供本機關或下級機關所屬
    公務員行使職權、認定事實、適用法律之準據。而行政院衛
    生署為醫療法之中央主管機關，為統一該法條關於「違規醫
    療廣告」處理原則，基於執行法律之職權，以86年3 月26日
    衛署醫字第86016136號函釋之「違規醫療廣告處理原則」，
    以供該署或下級機關所屬公務員行使職權時之依據，其目的
    即在規範違規廣告之處理、違規廣告次數之認定等情形，於
    法自無不合。
  (五)另被告行政處分書內容業依事實欄所述宣播醫療廣告之違規
    事實及94年10月12日訪談原告委任之代理人林靖芳之談話紀
    錄，援引醫療法第85條及第103 條規定而據以處分，已具體
    敘明違規事實、處分理由及適用法條，並無理由不備之情形
    。是原告所辯各節，委難採憑。
  (六)從而，被告認系爭醫療廣告違反醫療法第85條規定，乃依同
    法第103 條規定，處原告法定最低額5 萬元罰鍰，揆諸首揭
    規定及函釋意旨，並無違誤，訴願決定因而維持原處分，亦
    無不法。原告徒執前詞，訴請撤銷，為無理由，應予駁回。
五、本件適用簡易訴訟程序，爰不經言詞辯論逕為判決，併予敘
    明。
據上論結，本件原告之訴為無理由，爰依行政訴訟法第98條第3
項前段、第233條第1項、第236條，判決如主文。
中    華    民    國     95    年    11    月    7    日
                           第二庭  法  官  陳金圍
上為正本係照原本作成。
本件以訴訟事件所涉及之法律見解具有原則性者為限，始得於本
判決送達後20日內向本院提出上訴狀並表明上訴理由，如已於本
判決宣示後送達前提起上訴者，應於判決送達後20日內補具上訴
理由（均按他造人數附繕本），且經最高行政法院許可後方得上
訴。
中    華    民    國     95    年    11    月    7    日
                                   書記官  陳可欣


司法院資訊處製作；財團法人民間司法改革基金會備份。
